臺灣高等法院高雄分院民事判決　九十二年度上字第一四六號
　　上　訴　人　　乙○○
　　訴訟代理人　　蔡建賢律師
　　複代理人　　　方春意律師
　　上　訴　人　　甲○○
　　訴訟代理人　　黃奉彬律師
右當事人間請求分割共有物事件，上訴人對於中華民國九十二年五月十六日台灣高雄
地方法院九十一年度訴字第二三０四號第一審判決提起上訴，本院於九十三年三月十
七日言詞辯論終結，判決如下：
    主      文
原判決廢棄。
兩造共有坐落高雄縣梓官鄉○○段第陸柒貳地號，地目旱，面積陸壹貳零點玖柒平方
公尺土地分割為：如附圖方案一所示Ａ部分面積貳伍柒伍點柒零平方公尺分歸乙○○
所有；Ｂ部分面積參伍肆伍點貳柒平方公尺分歸甲○○所有。
第一、二審訴訟費用由乙○○負擔萬分之四二○八，餘由甲○○負擔。
    事實及理由
一、上訴人乙○○主張：系爭坐落高雄縣梓官鄉○○段第六七二地號地目旱，面積六
    一二○．九七平方公尺為兩造所共有，伊之應有部分為萬分之四二○八，對造甲
    ○○之應有部分為萬分之五七九二。伊與甲○○之被繼承人黃進興於其生前雖曾
    就系爭土地為協議分割成四宗，惟每宗土地面積均未達０．二五公頃而因違反農
    業發展條例第十六條第一項之規定而致無法登記，且有違反民法第七十一條之強
    制規定而屬無效，伊乃於九十一年三月二十九日以存證信函通知黃進興撤銷上開
    分割協議。而系爭土地就其使用目的非不能分割，且兩造亦未訂立不予分割之期
    限，惟兩造就分割之方法尚無法達成協議，為此乃依法訴請裁判分割，並請求按
    如附圖方案一所示之方法為原物分割。其上訴聲明求為判決：(一)原判決廢棄。(二)
    請求判決兩造共有坐落於高雄縣梓官鄉○○段第六七二地號土地准予按附圖方案
    一所示之方法分割。(三)第一、二審訴訟費用由被上訴人負擔。並答辯聲明求為判
    決對造上訴駁回。
二、上訴人甲○○則以：伊之被繼承人黃進興與乙○○在其父黃明去世後，即由其母
    親主持分鬮而為分管，嗣伊之被繼承人黃進興（九十一年十二月三日死亡）即在
    分配之土地設立養雞場迄今，後雙方更於八十九年五月十九日依此書立土地分割
    協議書，而該協議雖因土地分配位置不符相關法令而無法辦理分割登記，惟系爭
    土地西側及東側角落乃有兩造先祖及母親墓地存在，時節祭祀得共同為之，此種
    使用上不利益應各自分擔，且亦經鬮書及分割協議時再次確認，故乙○○主張墓
    地全分由伊一人取得並無公平可言，是依兩造原使用協議之精神，自應以如附圖
　　方案二所示之分割方案較為公允等語資為抗辯，惟原判誤計兩造應有部分面積。
　　其上訴聲明求為判決：(一)原判決廢棄。(二)請求判決兩造共有坐落高雄縣梓官鄉○
　　○段第六七二地號土地分割為如附圖方案二所示之Ａ部分面積二五七五‧七平方
　　公尺分歸乙○○所有；Ｂ部分面積三五四五‧二七平方公尺分歸甲○○所有。
    並答辯聲明求為判決對造上訴駁回。
三、查上訴人乙○○主張兩造共有之系爭土地，雖乙○○曾與上訴人甲○○之被繼承
    人黃進興協議分割，惟因將土地分割為四宗，每宗分割面積過小均未達０．二五
    公頃以上，依法不能辦理分割登記，該分割協議即因違反強制禁止規定而無效，
    又系爭土地並無不能分割情形，亦未訂立不予分割之期限，僅就分割之方法無法
    達成協議等情，業據提出地籍圖謄本、土地登記謄本、分割土地協議書等影本為
    證，且為上訴人甲○○所不爭執，堪信為真實。另系爭土地係屬梓官都市計畫區
    ，土地使用分區為農業區，而乙○○與甲○○之被繼承人黃進興於八十九年五月
    十九日所為土地分割協議之分割方法，乃因違反耕地分割執行要點第十一點而不
    得辦理單獨所有之分割，亦有都市計畫土地使用分區證明書、高雄縣岡山地政事
    務所岡所二字第０九一００一一三八八號函等件在卷可稽，是兩造就系爭土地雖
    曾達成分割之協議，惟該協議內容之分割方法，乃因分割後之土地為四宗，超過
    共有人人數，且分割後之面積其中二筆土地亦均未達０．二五公頃而違反農業發
    展條例之強制禁止規定而為無效。而今兩造就系爭共有土地分割之方法迄仍未能
    達成協議，且兩造就系爭土地乃係於八十九年一月四日農業發展條例修正施行前
    即已共有，其等依法乃得分割為單獨所有而無不能分割之情形，是兩造間既未另
    訂有不分割之特約，則本件上訴人乙○○訴請就系爭土地為裁判分割，依法自屬
    正當，應予准許。
四、兩造共有系爭土地之分割方法，上訴人乙○○主張按附圖方案一所示方法分割，
    上訴人甲○○主張按附圖方案二所示方法分割。經查，系爭土地地形及現狀，該
    地為長方形，東西向較長，南北向較短，其北半部現為甲○○所占有使用中，築
    有東西貫通系爭土地之大型雞舍二棟，並有飼養雞隻，其北側之東半部有供堆置
    飼料及設置攪拌器之二層磚造建物乙棟，甲○○占有部分均以鐵絲網圍界，除此
    外均為空地，東側面臨寬約三米之產業道路等情，業經本院會同高雄縣岡山地政
    事務所人員到場勘測屬實，有勘驗筆錄、照片等附卷可憑。而原審勘驗時，雖上
    開二層建物旁有一土墳，而北側界址西半部處另有墳墓數個，東側最南角落處有
    乙○○之母墳，然據上訴人乙○○陳稱所有上開墳墓已於九十二年十二月十二日
    前遷移，遺骨安置於橋頭鄉明德寶塔，提出照片二十張，收據三紙為證，並為上
    訴人甲○○所不爭執。是系爭土地已無兩造先人之墳墓存在，則上訴人甲○○主
    張依附圖方案二所示之分割方法，不僅其所依據之前述分鬮分割之協議，因分割
    方法違背法令而無效，已無可採用（亦為其所陳明），且此項分割方法將系爭土
    地西北側分歸乙○○，使與乙○○分得之南半部土地僅賴西側約一公尺寬之土地
    相連，致使系爭土地割裂成破碎地形，此外，如依附圖方案二方法分割甲○○所
    分得之編號Ｂ部分土地，其南側部分仍需拆除雞舍圍籬，對於上訴人甲○○亦屬
    不利，更損及系爭土地之經濟利用價值，殊非適當之分割方法。至如按附圖方案
    一所示方法分割，則系爭土地分成編號Ａ、Ｂ二筆之長方形土地，東側均面臨三
    米寬之產業道路，應較符合土地之經濟利用價值及兩造之利益；至上訴人甲○○
    現有之雞舍圍籬於分割後需拆除一部分，既因係甲○○超越其應有部分而使用之
    故，自屬必然，尚無不公平可言。衡量上述各情況，本院認附圖方案一之分割方
    法以東西向之分割線將系爭土地分成南北二部分（即編號Ａ、Ｂ），按兩造各自
    之應有部分，將Ａ部分面積二五七五．七０平方公尺分歸上訴人乙○○取得，Ｂ
    部分三五四五．二七平方公尺分歸上訴人甲○○取得，為較適當之分割方法，並
    符合兩造之利益。綜據上述，原審所命分割方法既有未洽，兩造上訴意旨指摘原
    判決不當，求予廢棄改判，為有理由，應由本院廢棄改判之。
五、據上論結：本件上訴為有理由，合依民事訴訟法第四百五十條、第七十九條但書
    判決如主文。
中　　　華　　　民　　　國　　九十三　　年　　　三　　　月　　三十一　　日
                                                民事第五庭
~B1審判長法　官　蔡明宛
~B2      法　官　黃科瑜
~B3      法　官　林健彥
正本係照原本作成。
如對本判決上訴，須於判決送達後二十日內向本院提出上訴狀，其未表明上訴理由者
，應於上訴後二十日內向本院提出上訴理由書（均須按他造當事人之人數附繕本）。
上訴時應提出委任律師或具有律師資格之人之委任狀，並依附註條文規定辦理。
中　　　華　　　民　　　國　　九十三　　年　　　四　　　月　　　　一　　日
~B法院書記官　張明賢
附註：
民事訴訟法第四百六十六條之一：對於第二審判決上訴，上訴人應委任律師為訴訟代
理人，但上訴人或其法定代理人具有律師資格者，不在此限。
上訴人之配偶、三親等內之血親、二親等內之姻親，或上訴人為法人、中央或地方機
關時，其所屬專任人員具有律師資格並經法院認適當者，亦得為第三審訴訟代理人。
第一項但書及第二項情形，應於提起上訴或委任時釋明之。
